【裁判字號】    95,上更(三),27
【裁判日期】    950801
【裁判案由】    返還無權占有土地等
【裁判全文】
臺灣高等法院民事判決                95年度上更(三)字第27號
上  訴  人  丙  ○
            乙  ○
共      同
訴訟代理人  江肇欽律師
            黃淑琳律師
被上訴人    大永興業股份有限公司
法定代理人  甲○○○
訴訟代理人  楊國華律師
上列當事人間請求返還無權占有土地等事件，上訴人對於中華民
國89年4月20日臺灣板橋地方法院88年度訴字第244號第一審判決
提起上訴，經最高法院第三次發回更審，本院於95年7月18日言
詞辯論終結，判決如下：
    主  文
上訴駁回。
第二審及發回前第三審訴訟費用由上訴人連帶負擔三分之二，餘
由上訴人丙○負擔。
    事實及理由
壹、程序方面：
一、按修正之民事訴訟法第447條之規定，依本施行法第12條第2
    項公布施行後，於修正前已繫屬於第二審之事件，於該審級
    終結前，仍適用修正前之規定，民事訴訟法施行法第4條之2
    定有明文。即為保障當事人權益，於民國92年1月14日民事
    訴訟法修正前，已繫屬於第二審之事件，因當事人未預期無
    法於第二審提出新攻擊或防禦方法，乃增訂該條規定，將修
    正前已繫屬於第二審之事件，排除適用修正後民事訴訟法第
    447條之規定，俾其仍有提出新攻擊或防禦方法之機會。惟
    對於修正前已脫離於第二審而上訴繫屬於最高法院之事件，
    依民事訴訟法第476條第1項規定，當事人不得提出新攻擊或
    防禦方法，嗣該事件經最高法院判決廢棄發回，繫屬於受發
    回之第二審法院，在發回後之第二審程序中，依民事訴訟法
    施行法第4條之2之規定，仍適用修正前之規定，當事人得提
    出新攻擊或防禦方法，以確保當事人之權益。本件於91年5
    月22日經本院前審以90年度重上更(一)第128號判決被上訴人
    敗訴，被上訴人聲明不服，提起第三審上訴，於同年8月7日
    繫屬於最高法院，最高法院於93年3月18日始以93年度台上
    字第483號判決廢棄發回本院。而現行民事訴訟法第447條規
    定於92年1月14日修正，依民事訴訟法施行法第12條第2項規
    定，司法院以同年7月2日（92）院台廳民一字第17081號函
    令於同年9月1日起施行。依上說明，本件最高法院發回後繫
    屬於第二審，依民事訴訟法施行法第4條之2之規定，仍適用
    修正前之規定，上訴人自得提出新防禦方法。查上訴人於本
    院前審始提出本件係屬「往取債務」，被上訴人終止契約不
    合法之攻擊方法，依上開說明，上訴人提出本件係屬「往取
    債務」之新攻擊方法，程序自屬合法。
二、上訴人主張被上訴人所提出之被上證六其寄發訴外人廖金之
    75、77年度繳租通知書（見本院上更(三)第102、103頁之通知
    書），係準備程序終結後始提出，不得再為主張云云。被上
    訴人抗辯其係對已提出之攻擊防禦，再為補充等語（見本院
    上更(三)第106頁之筆錄）。查被上訴人於準備程序中一再抗
    辯本件並無「往取債務」之約定，被上訴人所提出之上開被
    上證六之通知書，僅係補充證明本件非「往取債務」，依民
    事訴訟法第447條第1項第3款之規定，程序亦屬合法。
貳、實體方面：
一、被上訴人主張：伊於59年1月1日將所有台北縣土城市○○○
    段大安寮小段157之5、158地號之土地（下稱系爭土地）出
    租予上訴人丙○，約定租期三年，租金應於每年10月底給付
    。嗣租期屆滿後，丙○續繳租金而為不定期租賃，至66年間
    ，丙○與其妹廖金簽立協議書，約定自67年起，系爭土地由
    丙○、廖金按10分之4、10分之6比例分別承租，並經伊同意
    ，惟丙○自83年起即未依約繳納租金，經伊於85年3月4日催
    告應於10日內給付83、84年度租金新台幣（下同）85萬0,06
    0元，該函於同年月11日前送達，惟丙○並未給付，伊依土
    地法第103條第4款規定終止租約。系爭土地上有上訴人丙○
    、乙○搭蓋之車棚、磚造房屋、鐵架房屋、鹿棚等地上物及
    丙○種植之蔬菜等情，爰依民法第767條、第179條規定，求
    為命(一)上訴人應將系爭土地上如附圖所示Ｂ部分車棚面積47
    平方公尺、Ｃ部分磚造房屋面積69平方公尺、C'部分磚造房
    屋面積39平方公尺、Ｄ部分鐵架房屋面積80平方公尺、D'部
    分鐵架房屋面積100平方公尺、Ｅ部分鐵架房屋面積244平方
    公尺、E'部分鐵架房屋面積56平方公尺、Ｈ部分磚造房屋面
    積128平方公尺、Ｉ部分鹿棚面積27平方公尺拆除，並將附
    圖所示Ａ、Ｂ、Ｃ、C'、Ｄ、D'、Ｅ、E'、Ｆ、F'、Ｈ、Ｉ
    部分面積共1224平方公尺土地交還與被上訴人；(二)上訴人丙
    ○將附圖所示Ｇ部分菜園面積392平方公尺之蔬菜刈除，將
    土地交還與被上訴人；(三)上訴人給付被上訴人21萬1356元及
    自86年7月1日起至返還土地之日止，按月給付3萬9,440元；
    (四)上訴人丙○應給付被上訴人7萬0,560元及自86年7月1日起
    至返還土地之日止，按月給付被上訴人1萬3,119元之判決（
    原審准如被上訴人全部之請求，並為准、免假執行之宣告，
    暨駁回上訴人之反訴。上訴人聲明上訴，經最高法院發回更
    審。反訴部分業經歷審判決敗訴確定）。並答辯聲明：上訴
    駁回。
二、上訴人則以：系爭土地之租約屬基地租賃契約。自78年起，
    上訴人丙○將各年度之租金以次年之支票給付，業經被上訴
    人同意，且於85年間交付83年及84年度之租金85萬0,060元
    時，竟遭被上訴人拒絕受領，丙○又於同年12月6日將上開
    租金電匯予訴外人張宜生，請代為交付被上訴人，張宜生於
    同年月16日函詢被上訴人繳款方式，又於88年8月間親往被
    上訴人處洽談給付租金事宜，均為被上訴人所拒，被上訴人
    應負受領遲延責任，不得以丙○遲延交付租金為由，終止租
    賃契約。又本件係屬往取債務，被上訴人之終止，亦不合法
    云云，資為抗辯（上訴人丙○於原審並依耕地租佃關係及土
    地法第102條規定提起反訴，先位聲明：求為命被上訴人與
    上訴人丙○就附圖所示Ａ、Ｂ、Ｃ、C'、Ｄ、D'、Ｅ、E'、
    Ｆ、F'、Ｈ、Ｉ部分土地（下稱附圖斜線部分土地）訂立耕
    地租佃契約；備位聲明：求為命被上訴人協同上訴人丙○就
    附圖斜線部分土地辦理地上權登記予丙○之判決，此部分業
    經原審、本院前審及最高法院駁回上訴人丙○反訴部分而確
    定）。並上訴聲明：(一)原判決除確定部分外廢棄。(二)上開廢
    棄部分，被上訴人在第一審之訴及假執行之聲請均駁回。
三、兩造不爭執事項：
    (一)系爭土地為被上訴人所有，目前為上訴人占用並在其上興
      建房屋、車棚及鹿棚，丙○種植蔬菜。
    (二)上訴人丙○於58年12月25日與被上訴人訂立土地租賃契約
      ，租期自59年1月1日起至61年12月31日止，為期3年承租
      系爭土地，租期屆滿後成為不定期租賃關係。
    (三)66年4月8日上訴人丙○與其妹廖金協議，並分別向被上訴
      人承租，由丙○支付百分之40租金、廖金支付百分之60
      租金，並為被上訴人知悉同意。
    (四)上訴人丙○曾於85年3月初以郵寄方式，寄交被上訴人三
      張支票，即：彰化商業銀行支票號碼DS0000000、面額
      20萬7,428元、發票日85年2月29日。台北區中小企業銀
      行支票號碼PX0000000、面額20萬7,428元、發票日85年9
      月30日。台北區中小企業銀行支票號碼PX0000000、面
      額2萬0,743元、發票日同上。
    (五)被上訴人於85年3月4日以台北長安郵局第619號存證信函
      以非依債務本旨提出，將前開支票三紙退回丙○，並通知
      函到10日內繳清83、84年兩年欠租及遲延利息。被上訴人
      於85年3月22日以第67支郵局第805號存證信函通知丙○終
      止租約，該函於85年3月25日寄達。
    (六)被上訴人在88年8月17日以台北長春路郵局第2514號存證
      信函再函就積欠未繳之83、84年租金，催告限於函到7日
      內繳清，於88年8月19日寄達；並以原審88年9月30日準備
      書狀繕本送達為終止租約之意思表示。
    (七)丙○積欠83、84年租金，經台灣板橋地方法院（下稱板橋
      地院）88年9月29日核發支付命令，確定後強制執行（板
      橋地院90年民執字第14258號），多次拍賣丙○農地無人
      應買，執行法院於91年9月23日發給債權憑證。
    (八)被上訴人於92年5月5日以台北長春路郵局第751號存證信
      函再度催告83、84年租金限於函到7日內給付，該函於92
      年5月6日寄達，丙○逾期仍拒未給付83、84年租金，被上
      訴人於92年5月27日以台北長春路郵局第898號存證信函通
      知丙○：設若先前終止租約不合法，爰再以本函為終止租
      約之意思表示，該函於同年月28日寄達。
    (九)訴外人張宜生曾於本件訴訟後，至被上訴人公司洽談給付
      事宜，但張宜生當時並未把錢帶在身上。
    (十)兩造間之租賃契約性質為基地租賃契約，非耕地租賃契約
      等事實，為兩造所不爭執（見本院上更(三)卷第70頁之筆錄
      、第72、73、81頁之書狀），且有土地登記謄本、照片、
      土地租賃契約書、協議書為證（見原審卷第11、12頁、第
      38頁至第40頁、第72頁至第75頁），並經原審赴現場履勘
      及囑託臺北縣板橋地政事務所測量，製有勘驗筆錄及土地
      複丈成果圖可參（見原審卷第28頁至第31頁、第63、64頁
      ），堪信為真實。
四、本件經依民事訴訟法第463條準用同法第270條之1第1項第3
    款規定，整理並協議簡化爭點後，兩造同意就本院95年5月
    29日準備程序中，兩造協議簡化之爭點為辯論範圍。兩造之
    爭執點為：(一)關於系爭租賃關係租金給付性質，是否為往取
    債務？(二)關於上訴人丙○關於租金是否已給付遲延？若已給
    付遲延，積欠之租金是否已達二年之租額？(三)被上訴人主張
    終止系爭租賃契約關係，是否合法？是否有違誠信原則？（
    見本院上更(三)卷第70頁之筆錄）。茲分述如下：
    (一)查系爭土地原由上訴人丙○於58年12月25日與被上訴人訂
      立土地租賃契約，向被上訴人承租，租期自59年1月1日起
      至61年12月31日止，為期3年，租金係按申報地價百分之5
      計算，租期屆滿後成為不定期租賃關係。嗣於66年4月8日
      上訴人丙○與其妹廖金協議，由上訴人丙○支付百分之40
      租金、廖金支付百分之60租金，並為被上訴人知悉同意之
      事實，為兩造所不爭執（見本院上更(三)卷第70頁之筆錄、
      第72頁之書狀）。而上訴人丙○與其妹廖金計算租金之比
      例、繳租方式均相同，上訴人亦自認：「被上訴人與廖金
      間租金之繳納方式，亦與丙○同」等語（見本院重上更(一)
      卷第156頁之書狀），且有被上訴人寄發予上訴人丙○之
      81、82、83、84年繳租通知書及廖金之79、80、83、84年
      繳租通知書可證（見本院重上更(一)第120-1、158頁）。而
      依上開上訴人所提被上訴人通知丙○之81、82、83年繳租
      通知書雖均記載：「懇請台端籌備如數屆時在『府上』相
      候」；而84年繳租通知書係記載：「懇請台端籌備如數屆
      時在『頂埔祖師廟處』相候」（見本院重上更(一)第120-1
      頁之繳租通知書）；被上訴人通知廖金79、80年之繳租通
      知書記載：「懇請台端籌備如數屆時在『本公司處』相候
      」；83年繳租通知書記載：「懇請台端籌備如數屆時在『
      府上』相候」；而84年繳租通知書係記載：「懇請台端籌
      備如數屆時在『頂埔祖師廟處』相候」（見本院重上更(一)
      第158頁之繳租通知書）；另依被上訴人所提其通知廖金
      75年之繳租通知書記載：「懇請台端籌備如數屆時在『府
      上處』相候」，77年繳租通知書記載：「懇請台端籌備如
      數請於（77年）11月30日以前至『本公司』繳納」（見本
      院上更(三)卷第102、103頁之繳租通知書）。足見被上訴人
      每年同時通知上訴人丙○與其妹廖金繳租之地點：或通知
      在被上訴人公司處相候，或通知在其等府上處相候，或通
      知在土城市頂埔祖師廟處相候，並非每次均固定由被上訴
      人派人前往上訴人丙○與其妹廖金住所收取租金。再參以
      上開繳租通知書格式印製：「懇請台端籌備如數屆時在府
      上（或○○○先生）處相候」，可見每次繳租處所均任由
      出租人即被上訴人自行選定，不限定於債務人（承租人）
      之住所一處，此與「往取債務」係指固定以債務人住所為
      清償地之要件不符。足見被上訴人主張其與上訴人丙○間
      並無「往取債務」之約定，尚屬可採。
    (二)被上訴人主張伊於83年12月13日、84年10月30日同時寄給
      廖金和上訴人丙○之繳租通知書，二人收到之通知書內容
      均相同，亦即伊於75、77、79、80年曾通知上訴人丙○在
      伊公司繳租；否則依民事訴訟法第342條聲請命上訴人丙
      ○提出其所執75、77、79、80年收受之催租通知書，以證
      明伊當時是否係通知上訴人丙○在伊公司繳租，其文書內
      容與廖金收到之上開通知書相同，該文書因係伊寄給上訴
      人丙○，為其所執，上訴人丙○有提出文書之義務等語。
      承前所述，依被上訴人寄發予上訴人丙○之81、82、83、
      84 年繳租通知書及廖金之79、80、83、84年繳租通知書
      （見本院重上更(一)第120-1、158頁之通知書）觀之，被上
      訴人每年同時通知上訴人丙○與其妹廖金繳租之地點：或
      通知在被上訴人公司處相候，或通知在其府上處相候，或
      通知在土城市頂埔祖師廟處相候，並非每次均固定由被上
      訴人派人前往上訴人丙○與其妹廖金住所收取租金。縱如
      上訴人所稱其所執有81年至83年之繳租通知書，均明確記
      載由被上訴人派員至上訴人丙○家中收取租金，而且以往
      之通知書亦是如此記載云云。惟查依系爭租約第3條約定
      ：「租金……應於每年10月底1次付清」（見原審卷第74
      頁之契約），嗣租期屆滿後，依不定期租賃關係繼續存在
      ，則其不定期租賃之條件，除租賃期間外，應認與系爭租
      約之條件均相同，即上訴人丙○應於當年10月底1次以現
      金付清當年租金，此乃依契約約定正常繳租之情形。而上
      訴人丙○既自83年起未依約繳納租金，被上訴人於85年3
      月4日催告應於10日內給付83、84年度租金85萬0,060元，
      該函於同年月11日前送達，有催告函及送達回執可考（見
      原審卷第79頁至第82頁），此乃上訴人丙○未正常繳租而
      欠租時，被上訴人催告其繳納，自可採彈性、變通之方式
      ：或通知在被上訴人公司處相候，或通知在上訴人丙○府
      上處相候，或通知在土城市頂埔祖師廟處相候。且上訴人
      丙○亦自認曾主動將租金支票寄交被上訴人（見本院上更
      (三)卷第36頁之書狀）；再參酌證人張宜生證稱：「（在85
      年12月6日丙○）有（透過他兒子匯款85萬0,060元給我）
      ，因為丙○的租金付不出去，所以她委託我辦理（租金）
      付款……錢還在我這裡……」等語（見原審卷第185、186
      頁之筆錄）。足見繳納租金之方式不一，並非絕對約定應
      由被上訴人前往上訴人丙○住所處收取，上訴人或在被上
      訴人公司處，或在上訴人丙○住處，或在土城市頂埔祖師
      廟處，或以支票寄交，或交由第三人張宜生轉交，清償地
      不限定一處甚明。足證被上訴人所稱其與上訴人丙○間並
      無往取債務之約定，自屬可信。
    (三)又上訴人雖辯稱被上訴人自78年起已默示同意變更租金給
      付時間方式為次次年以支票給付，即已默示同意上訴人丙
      ○繳租有二年之寬限期，83年度租金給付與債之本旨相符
      ，上訴人丙○僅一年欠租，未達二年以上欠租，被上訴人
      終止不合法云云；或稱自78年起被上訴人已默示同意租金
      繳納為次次年8月31日，被上訴人將丙○以郵局寄交之支
      票退回，有受領遲延之責任云云。惟被上訴人否認有默示
      同意繳租有二年寬限期，或默示同意變更租金給付日期為
      次次年8月31日之情事。經查：
      依系爭土地租賃契約第3條約定：「租金應於每年10月
        底一次付清」；再依上訴人丙○所提出租金收據之統一
        發票記載，自62年至75年間，丙○均於當年度之11月或
        12月間繳納租金，自76年起至82年間之租金，其中76年
        於次年即77年3月繳納，77年之租金於次年即78年1月繳
        納，78年之租金於次次年即80年3月繳納，79年之租金
        於次年即80年12月繳納，81年之租金於次年即82年12月
        繳納，82年之租金於次次年即84年1月繳納（見原審卷
        第45頁至第54頁之統一發票），每年均非於相同時間給
        付，僅78、82二年度之租金係於次次年繳付。被上訴人
        對上訴人丙○未依約定時間給付租金雖仍收受，惟無礙
        上開租金應於每年10月底給付之約定。
      證人即上訴人丙○之妹廖金證稱：「當年租金要在當年
        底前繳，後來被上訴人一直調整租金，租金變很多，被
        上訴人之經理說可以延後一年繳納……」（見本院重上
        字卷第180頁之筆錄），與上訴人丙○所辯被上訴人同
        意延後2年繳納（即於次次年繳納），顯有不符。況上
        開76年至82年間之租金，上訴人丙○於次年1月、3月、
        12月，次次年1月、3月繳納，亦與證人廖金所稱被上訴
        人同意之次年年底、上訴人丙○辯稱被上訴人同意於次
        次年年底給付時間亦均不相符。苟被上訴人已於78年默
        示同意上訴人丙○得於次次年繳付租金，丙○焉有於80
        年3月7日繳納78年度租金後，又於80年12月30日繳納
        79年度之租金而放棄期限利益之理？（見原審卷第46頁
        之統一發票）。
      上訴人丙○未依土地租賃契約之約定期限於當年度10月
        底給付租金，被上訴人即寄發催租通知明信片，此有被
        上訴人分別在81、82、83、84年寄發給上訴人丙○之催
        租通知明信片可憑（見本院上更(三)卷第14頁之明信片）
        ，其內容分別記載如下：1.81年12月12日通知應繳81年
        度租金及催告80年度欠繳之租金。2.82年12月13日通知
        應繳82年度租金及催告81年度欠繳之租金。3.83年12月
        13日通知應繳83年度租金及催告82年度欠繳之租金。4.
        84年10月30日通知應繳84年度租金及催告83年度欠繳之
        租金。依上開明信片之內容觀之，被上訴人均按年以書
        面催告通知上訴人丙○，限期應繳當年度租金暨催告前
        一年度之「欠繳租金」，足證被上訴人已明示當年度租
        金應於當年度繳交，被上訴人實無自78年起默示同意變
        更租金給付方式之情事。
      上訴人丙○曾在85年3月初欲以付款人彰化商業銀行支
        票號碼DS0000000、面額207,428元、85年2月29日之支
        票暨付款人台北區中小企業銀行、支票號碼PX0000000
        、面額207,428元、85年9月30日之支票合計414,856元
        連同遲延利息20,743元（台北區中小企業銀行為付款人
        ，支票號碼PX0000000）給付83年度租金，被上訴人曾
        以85年3月4日第619號存證信函予以退還，有存證信函
        可考（見原審卷第79頁至第82頁）。倘被上訴人已默示
        同意上訴人丙○有二年寬限期，或默示同意變更租金給
        付日期為次次年8月31日，則上訴人丙○在85年支付83
        年租金，豈有同時按租金之百分之5計付遲延利息之理
        ？足證被上訴人並無默示同意二年之寬限期、或默示同
        意變更租金給付日期為次次年8月31日之情事。是上訴
        人辯稱被上訴人自78年起已默示同意租金繳納期為次次
        年8月31日，或稱被上訴人已默示同意上訴人繳租有二
        年之寬限期云云，均不足取。
    (四)上訴人丙○自83年起既未依約繳納租金，被上訴人於85年
      3月4日催告應於10日內給付83、84年度租金85萬0,060元
      ，該函於同年月11日送達，有催告函及送達回執可考（見
      原審卷第79頁至第82頁）。上訴人於85年3月初，以發票
      日為85年2月29日、85年9月30日支票二紙給付83年度租金
      （見原審卷第80頁之信函），既非現金提出，即非依債務
      本旨實行提出給付，依民法第235條前段之規定，自不生
      提出之效力。是被上訴人以上訴人丙○積欠二年以上租金
      而終止租約，自無不合。
    (五)再查上訴人丙○未繳納83、84年度之租金，被上訴人於88
      年8月17日以存證信函催討（見原審卷第116、117頁之存
      證信函及送達回執），並經88年9月29日聲請板橋地院核
      發88年促字第45729號支付命令（見本院重上更(二)卷第90
      頁之支付命令），並據以聲請板橋地院以90年民執字第
      14258號強制執行（見本院重上更(二)卷第92頁至第100頁之
      公告及債權憑證）、又於92年5月5日以存證信函催討舊欠
      （見本院重上更(二)卷第101頁至第103頁之存證信函及回執
      ），均未見上訴人丙○清償。自被上訴人於84年10月30日
      通知催繳（見本院上更(三)卷第14頁之通知書）後，再經被
      上訴人於85年3月4日定期催告（見原審卷第79頁至第82頁
      之存證信函及回執），丙○仍未繳交，被上訴人乃於85年
      3 月22日為終止租約之意思表示（見原審卷第83頁之存證
      信函），自屬合法。被上訴人主張伊自通知、催告、終止
      ，前後歷經近5個月期間之久，實無上訴人所稱突襲性之
      情事，伊行使權利並無違反誠信原則等語，自可採信。另
      被上訴人亦曾在92年5月5日以台北長春路郵局第751號存
      證信函再度催告83、84年租金限於函到七日內給付，該函
      於92年5月6日寄達上訴人丙○（見本院重上更(二)卷第101
      頁至第103頁之存證信函及回執）；然上訴人丙○逾期仍
      未給付83、84年租金，被上訴人再次於92年5月27日以台
      北長春路郵局第898號存證信函通知上訴人丙○：「設若
      先前終止租約不合法，爰再以本函為終止租約之意思表示
      」，該函於同年月28日寄達上訴人丙○（見本院重上更(二)
      卷第104頁至第106頁之存證信函及回執），足證被上訴人
      主張縱認先前終止租約不合法，再次限期催告及終止租約
      ，亦屬合法等語，亦非無稽。
    (六)末按租用建築房屋之基地，承租人積欠租金額，除以擔保
      現金抵償外，達2年以上時，出租人得收回，土地法第103
      條第4款定有明文。本件被上訴人與上訴人丙○間之不定
      期租賃，為基地租賃，此亦為兩造所不爭執（見本院上更
      (三)卷第81頁之書狀）。系爭租約83年度之租金原應於83年
      10月底給付，而上訴人丙○提出之83年度租金，未依債務
      本旨提出給付，至84年度之租金亦未據丙○於當年10月底
      給付，被上訴人於85年3月4日催告丙○於10日內給付83、
      84年度積欠租金85萬0,060元，丙○至遲於85年3月11日前
      收受該催告，復未於催告期滿前給付，被上訴人於85年3
      月22日以存證信函通知丙○依土地法第103條之規定終止
      租約，同年3月25日送達丙○，有存證信函、回執可考（
      見原審卷第79頁至第84頁），復為上訴人所不爭執，則上
      訴人丙○與被上訴人間之租賃關係於85年3月25日日終止
      ，堪認已生終止效力。
    (七)被上訴人與丙○間就系爭土地之基地租賃關係，既已終止
      ，丙○即無繼續占有使用系爭土地之權源，則被上訴人依
      民法第767條規定之妨害排除請求權及所有物返還請求權
      ，請求上訴人拆除其共有之如附圖所示B、C、C'、D、D'
      、E、E'、H、I部分等地上物，一併返還所占有之A、F及
      F'部分土地，及丙○應刈除其於附圖G部分土地種植之蔬
      菜，將各該土地返還被上訴人，自屬有據。再按民法第17
      9條前段規定，無法律上之原因而受利益，致他人受損害
      者，應返還其利益。又無權占有他人之土地，可能獲得相
      當租金之利益，為社會通常之觀念（最高法院61年臺上字
      第1695號判例參照）。系爭租約業經被上訴人合法終止，
      上訴人無權占有使用如附圖所示A、B、C、C'、D、D'、E
      、E'、F、F'、H、I等部分系爭土地，面積共1,224平方公
      尺，丙○另無權使用如附圖所示G部分土地，面積392平方
      公尺，業如前述，上訴人無法律上之原因，占有上開土地
      ，使被上訴人受有無法使用土地之損害，揆諸前揭說明，
      被上訴人主張受有相當租金之損害，請求返還，亦屬有據
      。關於該損害之計算，依土地法第105條準用同法第97條
      規定，城市地方建築基地之租金，以不超過土地申報總價
      額年息10%為限。所謂土地之總價額，係指土地所有人依
      土地法申報之地價即法定地價，此於平均地權條例施行地
      區，係指地政機關舉辦規定地價或重新規定地價時，土地
      所有人在公告申報期間內自行申報之地價，土地法施行法
      第25條、平均地權條例第16條分別定有明文。系爭土地位
      於臺北縣土城市，屬城市地方土地，如附圖A、B、C、D、
      E、F等部分屬於系爭158號土地，面積共計840平方公尺（
      134＋47＋69＋80＋244＋266＝840），如附圖G部分土地
      亦屬同地號土地，面積392平方公尺，該地號土地86年1
      月1日至86年6月30日之申報地價為每平方公尺為7,200元
      ，86年7月1日至89年6月30日之申報地價為每平方公尺8,
      033元（原審卷第98頁之地價謄本），其餘如附圖C'、D'
      、E'、F'、H、I等部分則屬系爭157之5號土地，面積共38
      4平方公尺（39＋100＋56＋34＋128＋27＝384），其86年
      1月1日至86年6月30日之申報地價為每平方公尺6,266.4元
      ，86年1月1日至89年6月30日之申報地價為每平方公尺為
      7,080元。本院審酌系爭土地位於臺北縣土城市○○路旁
      ，位於工業區內，距離北區○○○○○路土城交流道及捷
      運永寧站之出口甚近，交通十分便捷，附近尚有機關學校
      ，生活機能尚可等情，有被上訴人提出之臺北縣土城市○
      市○○街道圖、都市計畫土地使用分區證明書可證（見本
      院重上字卷第210頁至第216頁），足認上訴人所受相當租
      金之利益，應以系爭土地申報總價額年息5%計算為相當。
      是上訴人占用上開A、B、C、D、E、F及C'、D'、E'、F'、
      H、I部分土地，自86年1月1日起至同年6月30日止，其每
      月相當於租金之不當得利為3萬5,226元｛（7,200×840 +
      6,266.4×384）×5%÷12 =35,226｝，86年7月1日起至89
      年6月30日止，其每月相當於租金之不當得利為3萬9,44 0
      元｛（8,032×840＋7,080×384）×5%÷12=39,440｝；
      上訴人丙○占用上開G部分土地，自86年1月1日起至同年6
      月30日止，其每月相當於租金之不當得利為1萬1, 760元
      ｛7,200×392×5%÷12=11,760｝，86年7月1日起至89年6
      月30日止，其每月相當於租金之不當得利為1萬3,11 9元
      ｛8,032×392×5%÷12= 13,119｝。被上訴人依不當得利
      之法則，請求上訴人丙○、乙○給付86年1月1日起至同年
      6月30日止相當於租金之不當得利共計21萬1,356元（35,
      226×6＝211,356），及自同年7月1日起至返還土地之日
      止，按月給付3萬9,440元；及請求丙○給付自86年1月1日
      起至同年6月30日止，相當於租金之不當得利計7萬0,560
      元（11,760×6＝70,560），及自同年7月1日起至返還土
      地之日止，按月給付1萬3,119元，自屬有據。
四、綜上所述，被上訴人依民法第767條、第179條之規定，請求
    上訴人拆屋還地及返還不當得利，為有理由，自屬應予准許
    。原審准如被上訴人之請求，並依兩造之聲請，酌定相當擔
    保金分別為假執行及免為假執行之宣告，核無不合。上訴意
    旨仍執陳詞指摘原判決不當，求予廢棄改判，為無理由，應
    駁回其上訴。
六、兩造其餘之攻擊或防禦方法及所用之證據，經斟酌後，認為
    均不足以影響判決之結果，爰不逐一論列。
七、據上論結，本件上訴為無理由，依民事訴訟法第449條第1項
    、第78條，第85條第1項但書、第2項，判決如主文。
中    華    民    國    95    年    8     月     1    日
                  民事第七庭  審判長法  官  鄭三源
                                    法  官  周美月
                                    法  官  王聖惠
正本係照原本作成。
上訴人如不服本判決，應於收受送達後20日內向本院提出上訴書
狀，其未表明上訴理由者，應於提出上訴後20日內向本院補提理
由書狀（均須按他造當事人之人數附繕本）上訴時應提出委任律
師或具有律師資格之人之委任狀；委任有律師資格者，另應附具
律師資格證書及釋明委任人與受任人有民事訴訟法第466條之一
第一項但書或第二項（詳附註）所定關係之釋明文書影本。
中    華    民    國    95    年    8     月    2     日
                                    書記官  陳樂觀
附註：
民事訴訟法第四百六十六條之一（第一項、第二項）：
對於第二審判決上訴，上訴人應委任律師為訴訟代理人。但上訴
人或其他法定代理人具有律師資格者，不在此限。
上訴人之配偶、三親等內之血親、二親等內之姻親，或上訴人為
法人、中央或地方機關時，其所屬專任人員具有律師資格並經法
院認為適當者，亦得為第三審訴訟代理人。


司法院資訊處製作；財團法人民間司法改革基金會備份。
